【裁判字號】    95,上訴,648
【裁判日期】    950407
【裁判案由】    違反稅捐稽徵法等
【裁判全文】
臺灣高等法院刑事判決                 95年度上訴字第648號
上  訴  人  台灣桃園地方法院檢察署檢察官
被      告  乙○○（原名王美菊）
上列上訴人因被告違反稅捐稽徵法等案件，不服臺灣桃園地方法
院94年度訴字第1606號，中華民國94年12月19日第一審判決（起
訴案號：臺灣桃園地方法院檢察署94年度偵續字第15號），提起
上訴，本院判決如下：
    主  文
上訴駁回。
    理  由
一、公訴意旨略以：被告乙○○原係設於桃園縣平鎮市○○路35
    巷33號6樓之8珈美企業有限公司（下稱珈美公司）之股東，
    明知告訴人丙○○方為珈美公司之負責人。竟於民國89年9
    月8日，未經告訴人丙○○及珈美公司其他股東即告訴人甲○○及王文、林佳瑜之同意，偽造珈美公司章程及股東選
    任董事同意書，擅自變更其為珈美公司之負責人，且委由不
    知情之會計師吳春波持向經濟部中部辦公室申請變更負責人
    ，使承辦之公務員，將該不實事項登載於職務上所掌之公文
    書，足生損害於主管機關對於公司管理之正確性及告訴人丙○○等人之權益；又明知告訴人丙○○於90年間，並未在珈
    美公司工作，亦未取得任何薪資，竟偽造丙○○自珈美公司
    領取新臺幣（下同）42萬元之不實薪資扣繳憑單，據以向稅
    捐稽徵機關申報為珈美公司該年度之工資成本，以逃漏營利
    事業所得稅，足以生損害於稅捐稽徵機關對於稅捐稽徵之正
    確性及丙○○。案經被害人丙○○、甲○○提出告訴，因認
    被告涉有刑法第214條使公務員登載不實罪、刑法第216條、
    第210行使偽造私文書及稅捐稽徵法第47條第1款、第41條公
    司負責人逃漏稅捐罪嫌。
二、按犯罪事實應依證據認定之，無證據不得認定犯罪事實；不
    能證明被告犯罪者，應諭知無罪之判決，刑事訴訟法第154
    條第2項、第301條第1項定有明文。又按認定犯罪事實所憑
    之證據，雖不以直接證據為限，間接證據亦包括在內；然而
    無論直接或間接證據，其為訴訟上之證明，須於通常一般之
    人均不致有所懷疑，而得確信其為真實之程度者，始得據為
    有罪之認定，倘其證明尚未達到此一程度，而有合理之懷疑
    存在時，事實審法院復已就其心證上理由予以闡述，敘明其
    如何無從為有罪之確信，因而為無罪之判決，尚不得任意指
    為違法（最高法院76年台上字第4986號判例參照）。
三、訊據被告乙○○堅決否認有何偽造文書及違反稅捐稽徵法等
    犯行，辯稱：其與甲○○自83年起同居至90年6月結束，而
    甲○○與丙○○原係夫妻關係，二人係85年離婚，珈美公司
    雖登記負責人為丙○○，然實際負責人為甲○○。89年間，
    因珈美公司欲辦理貸款，然甲○○信用欠佳，丙○○亦不願
    負擔責任，故方協議變更其為負責人，變更登記所需之證件
    、印章等均係甲○○交付，其再請會計師辦理，而當時丙○○係負責珈美公司中部收帳，以所收帳款充作薪資，並無虛
    報薪資等語。
四、經查：
（一）珈美公司原登記負責人為丙○○，嗣於89年9月8日被告委
      請會計師吳春波將珈美公司負責人辦理變更為被告等情，
      固據證人吳春波證述明確（見原審卷第71至72頁），並有
      珈美公司變更登記表（見第572號偵查卷第6至7頁）及章
      程（見第1611號偵查卷第21、22頁）在卷足憑。
（二）而告訴人甲○○、丙○○二人原為夫妻關係，因被告介入
      之故，告訴人甲○○、丙○○於85年10月4日協議離婚，
      雙方並協議，珈美公司中部之收入屬告訴人丙○○所有，
      珈美公司之債務轉由告訴人甲○○自行負責，且自86年9
      月份後即將負責人轉交告訴人甲○○（第1611號偵查卷第
      180頁）。由此觀之，雖於89年9月8日前珈美公司登記負
      責人為告訴人丙○○，然實際負責珈美公司營運之人應係
      告訴人甲○○，此亦據告訴人甲○○、丙○○供承在卷。
      又依珈美公司變更登記表及章程觀之，珈美公司之股東，
      除被告與告訴人二人外，另二名股東分為王文及林佳瑜
      ，而王文係告訴人甲○○之女，林佳瑜係被告之女，其
      二人僅係掛名股東，並未實際參與珈美公司之營運等相關
      事務，亦據證人王文、林佳瑜供述甚明（見第1611號偵
      查卷第35頁反面、第37頁反面），可見被告稱珈美公司相
      關事務實均係由告訴人甲○○一人決定一節，堪以採信。
（三）告訴人甲○○於警詢、偵查中雖迭稱：被告並未徵得其同
      意即自行變更為珈美公司之負責人，並自行向新竹企銀貸
      款供其個人使用云云。然：
    １告訴人甲○○於臺灣桃園地方法院檢察署90年度他字第26
      59號珈美公司對其提出侵占告訴案件中，先後於91年1月
      23日及同年1月31日提出刑事答辯狀，所述內容提及珈美
      公司係於89年間變更負責人為被告，而被告旋以珈美公司
      負責人身分，在外以公司名義借款等語（見該案卷第76
      、82頁），均未提及係被告擅自變更負責人一事。甚至該
      案91年1月31日檢察官訊問時稱：「（為何變更〈指負責
      人變更為被告〉？）她（指被告）說變更負責人才可以以
      她名義去借款，變更負責人是乙○○跟說變更後才能以公
      司名義」等語（見該案卷第81頁），已見告訴人甲○○對
      於89年間，珈美公司將負責人變更為被告之事，知之甚詳
      。雖告訴人甲○○嗣於原審改稱：前揭所稱變更係指珈美
      公司於83、4年間亦曾變更負責人為被告一事云云（見原
      審卷第86頁），然觀前揭偵訊筆錄所載，該日檢察官均係
      針對珈美公司自87年起至89年間之銷售情形及被告於90年
      間以珈美公司名義向新竹國際商業銀行貸款事項詢問，自
      始至終均未提及珈美公司於83、4年之情形，告訴人甲○○又豈會突然提及珈美公司曾於83、4年間變更負責人為
      被告？是告訴人甲○○於原審上開所言，即難遽信。
    ２且被告確於90年3月間，以珈美公司為申請人，而其為公
      司代表人向新竹國際商業銀行新明分行貸款100萬元，有
      該分行93年6月4日竹商銀新明字第225之1號函檢送申請貸
      款資料在卷足憑（見第1611號偵查卷第103至129頁）。證
      人即前揭貸款之承辦人員張家榮於偵查時證稱：當時有去
      珈美公司查看是否確實在營業，所以和謝子文及一個經理
      去珈美公司，當時有一個先生在場修理機器，當時有向該
      先生說是因為公司向新竹國際商業銀行借款所以去珈美公
      司查看等語（見第1611號偵查卷第141頁）。而告訴人甲○○於原審亦坦承：張家榮所見該名男子即為其本人無訛
      （見原審卷第81頁）。則倘如告訴人甲○○所述，對於被
      告變更為珈美公司負責人一事毫無所悉，而其又為珈美公
      司實際負責人，於乍聞珈美公司有向新竹國際商業銀行貸
      款，理應十分震驚甚至追問張家榮詳細情形，然告訴人甲○○竟絲毫未加以過問，顯見其對此早已知悉，益徵其前
      揭於檢察官調查時所稱：變更負責人之目的，即係為以公
      司名義貸款一情，與事實相符。
    ３依上說明，足認告訴人甲○○係與被告研議以變更負責人
      方式以便於向銀行貸款之故，始將珈美公司之負責人變更
      登記為被告。是被告辯稱：係經由告訴人甲○○同意方變
      更其為珈美公司之負責人，亦堪採信。
（四）又依告訴人甲○○與丙○○前揭離婚協議書載明之事項，
      則姑不論上開協議是否確生法律上負責人變更之效果，然
      既經告訴人甲○○交付被告觀看，已足使被告信任告訴人
      甲○○確係珈美公司之實際負責人，告訴人丙○○已不再
      過問，且告訴人甲○○亦表明將知會告訴人丙○○。衡以
      告訴人丙○○係因被告介入婚姻，始與告訴人甲○○離婚
      ，則被告未親自詢問告訴人丙○○，而信任丙○○依離婚
      協議已同意變更，亦屬合理。是被告所辯：告訴人甲○○
      既已同意變更負責人，復交付與告訴人丙○○之離婚書予
      其觀看，並告知將會轉知告訴人丙○○已依協議變更，亦
      屬可信，尚難認被告有何偽造文書之犯意。
（五）另就公訴人所舉之證人吳春波及范鎮鵬部分，證人吳春波
      係辦理本案珈美公司負責人變更之會計師，其證言僅可證
      明係由被告前來會計師事務所委託其代為辦理負責人變更
      ，尚無法證明被告有何偽造珈美公司負責人及股東選任董
      事同意書之犯行。就證人范鎮鵬部分，證人范鎮鵬係被告
      向新竹國際商業銀行辦理貸款時之連帶保證人，其已於原
      審審理時亦已說明為何擔任被告貸款連帶保證人之理由，
      亦表明對被告與告訴人二人、珈美公司內部關係均毫無所
      悉（見原審卷第75至77頁），是其證言亦無法證明被告有
      何偽造文書之犯行。另告訴人丙○○指84年間珈美公司亦
      因貸款需要變更負責人名義為被告，因僅是人頭，故被告
      當時同意將負責人名義變更回丙○○，並提出存證信函等
      為證（見本院卷第57頁），然珈美公司先前因如何原因變
      更負責人名義，與本件告訴人甲○○與丙○○85年10月4
      日協議離婚之後，而於89年9月8日變更負責人為被告名義
      並無關涉，自亦不得認為本件被告係偽造變更資料而變更
      。
（六）又由告訴人丙○○、甲○○簽立之珈美公司協議合約書觀
      之，於86年2月28日即已協議將珈美公司區分為北、中、
      南三區經營，北區由被告負責，中區則由告訴人丙○○管
      理，南區則由告訴人甲○○負責，而該合約內第19點並載
      明珈美公司每月應支付告訴人丙○○薪資4萬元等語明確
      （見第1611號偵查卷第170至175頁）。而告訴人丙○○於
      90年9月16日偵查中陳稱：前揭協議書確係其、甲○○及
      被告所簽，當時確有約定珈美公司中部收入由其負責，中
      部地區迄今尚有營業，現每月約有5、6萬元之收入等語（
      見第1611號偵查卷第183頁），可見告訴人丙○○確有收
      取原屬珈美公司所有之營業額，且未繳回公司。又珈美公
      司非惟起訴書所指之90年度申報丙○○薪資所得，依卷內
      珈美公司開給丙○○之89年度各類所得扣繳暨免扣繳憑單
      ，亦記載支出89年度薪資（見原審卷第119頁），是珈美
      公司原本即有發給丙○○扣繳憑單。再被告雖於90年11月
      21日以珈美公司負責人身分，以珈美公司名義對丙○○及
      甲○○提出告訴，指丙○○於90年8月9日另行成立珈亮公
      司，將珈美公司往來客戶應收帳款，分與甲○○收取之後
      與共同侵占入己，經本院調取上開案卷查明（見90年度他
      字第2659號卷第1至5頁告訴狀）。而詳觀告訴意旨，係指
      甲○○及丙○○二人共同侵占原本應屬於珈美公司之應收
      帳款，是其顯然認為是時丙○○仍任職於珈美公司，並收
      取原應屬珈美公司之應收帳款。丙○○既收取珈美公司之
      應收帳款，而未繳回珈美公司，則珈美公司仍以其任職支
      薪而開立薪資所得扣繳憑單，自無不合。又珈美公司於94
      年12月13日才申請營利事業停業登記，亦有桃園縣政府94
      年12月13日府商登字第0940529697號函在卷可參（見本院
      卷第41頁），是被告以丙○○於90年間仍任職於珈美公司
      ，確有收取應屬珈美公司之帳款，未繳回公司，並據以申
      報為丙○○所領取之薪資，自難認被告有何虛報情事。
（七）綜上所述，尚難證明被告有何公訴人所指犯行，此外復查
      無其他積極證據足以證明被告有何上開犯行，自屬不能證
      明其犯罪。
五、原審依調查證據之結果，斟酌全辯論意旨，認被告犯罪不能
    證明，依法為無罪之諭知，經核並無不合。
六、檢察官提起上訴，指被告先前即申告甲○○與丙○○成立珈
    亮公司，是被告早已明知告訴人二人並未以珈美公司名義對
    外營業，即無領取珈美公司薪資可言。然被告在扣繳憑單上
    卻記載丙○○領取珈美公司薪資，顯有業務上登載不實文書
    犯行，此為原起訴事實所記載，只是漏未援用業務上登載不
    實罪名。又即使認為丙○○領取珈美公司薪資並無不當，但
    被告並未將丙○○所領取之上開薪資同時在會計帳上列為珈
    美公司之營業收入，亦屬業務登載不實，應與原起訴之偽造
    文書犯行有裁判上一罪關係，應併予審酌，指摘原判決不當
    云云。惟珈美公司並未停業，被告先前對於甲○○、丙○○
    二人提出告訴，係指二人侵占原屬珈美公司之應收帳款及侵
    占珈美公司機具等，詳如前述，則以當時丙○○仍任職於未
    停業之珈美公司並收取帳款，據以申報領取薪資，自無丙○○虛報薪資收入可言。至關於會計帳上未將丙○○領取之薪
    資同時列入收入一節，並不在原本起訴之範圍內，檢察官亦
    未提出會計帳上有如何登記不實之證據。而原起訴部分，既
    經認為犯罪不能證明而判決無罪，自無檢察官上訴所謂應併
    予審究之裁判上一罪關係，亦不得併予審究。故檢察官所提
    上訴，為無理由，應予駁回。
據上論斷，應依刑事訴訟法第368條，判決如主文。
本案經檢察官謝英民到庭執行職務。
中    華    民    國    95    年    4     月    7     日
                  刑事第二庭審判長法  官  蔡國在
                                  法  官  江振義
                                  法  官  王詠寰
以上正本證明與原本無異。
檢察官如不服本判決，應於收受送達後十日內向本院提出上訴書
狀，其未敘述上訴之理由者並得於提起上訴後十日內向本院補提
理由書（均須按他造當事人之人數附繕本）。
                                  書記官  駱麗君
中    華    民    國    95    年    4     月    7     日


司法院資訊處製作；財團法人民間司法改革基金會備份。
